---
title: "Resumen de Estudio para el Curso de Estadistica Descriptiva 2025"
output:
  html_document:
    css: styles.css
    toc: TRUE
    toc_float: TRUE
    code_folding: show
    anchor_sections: TRUE
    highlight: tango
---


```{r setup, echo=FALSE, warning=FALSE, include=FALSE, error=FALSE}
library("dplyr")
library("ggplot2")

# Data
library("dslabs")
data('murders')
data('heights')
```




# Lo Basico de R
[📖](https://rafalab.dfci.harvard.edu/dslibro/r-basics)



## Links utiles
- [CheatSheet de R-Studio](https://rstudio.github.io/cheatsheets/html/rstudio-ide.html)
- [Cheatsheet de R Notebooks](https://posit.co/blog/the-r-markdown-cheat-sheet/)
- [Cheatsheet de ggplot2](https://rstudio.github.io/cheatsheets/html/data-visualization.html)
- [Otras Cheatsheets de Posit](https://posit.co/resources/cheatsheets/)
- [Opciones de configuracion de chunks para Knitr](https://yihui.org/knitr/options/)
- [Libro Ggplot2](https://ggplot2-book.org/)


## Directorio de Trabajo
```{r eval=FALSE}
getwd() # retorna el directorio de trabajo actual
setwd(directorio_deseado) # configura un nuevo directorio de trabajo

# En RStudio, esta linea configura el directorio de trabajo al directorio del script que se ejecuta 
setwd( dirname(rstudioapi::getSourceEditorContext()$path) )
```



## RStudio

| Atajos de Teclado de RStudio                |            | ⊞                |
|:--------------------------------------------|:------------|:-----------------|
| Ventana de atajos de teclado                | `⌥ + ⇧ + k` | `Ctrl + ⇧ + k`   |
| Ejecutar linea en la que esta el cursor     | `⌘ + ⏎`     | `Ctrl + ⏎`       |
| Ejecutar todo el script                     | `⌘ + ⇧ + ⏎` | `Ctrl + Alt + r` |
| Ejecutar todo el script sin eco             | `⌘ + ⇧ + s` | 🤷️               |



## Consola de R Studio

valor de retorno del ultimo comando ejecutado
`.Last.value`



## R-Markdown y Notebooks

Existe la opcion de previsualizar en panel "viewer" de RStudio o en una ventana separada. Buscar en:
```
Tools -> Global Options -> R Markdown -> Show Output Preview In
```

| Atajos de Teclado de RStudio para Notebooks |            | ⊞                |
|:--------------------------------------------|:------------|:-----------------|
| Ejecutar el chunk en el que esta el cursor  | `⌘ + ⇧ + ⏎` | `Ctrl + ⇧ + ⏎`   |
| Agregar un nuevo chunk de R                 | `⌘ + ⌥ + i` | `Ctrl + Alt + i` |
| Previsualizar                               | `⌘ + ⇧ + k` | `Ctrl + ⇧ + k`   |



## Paquetes y Datasets
```{r eval=FALSE}
install.packages("uno")
install.packages(c("uno","dos"))
library(uno)
```

La funcion `data()` muestra la lista de paquetes de datos de ejemplo disponibles. Cargamos una libreria (paquete) con `library(nombre_del_paquete)` y luego cargamos un set de datos del paquete con `data(nombre_del_set)`

Los paquetes existen en un `namespace` y los objetos dentro de los diferentes paquetes a veces pueden tener el mismo nombre. En caso de colisiones R sigue un orden de busqueda que se puede ver con:

```{r}
search()
```

Si queremos invocar a un objeto en un namespace particular usamos el prefijo `namespace::`





## Funciones

Cuando invocamos una funcion los nombres de argumentos son opcionales. Por ejemplo, `log(8,2)` es equivalente a `log(8, base=2)` ya que los argumentos se asumen en orden si el nombre no es especificado. Ver orden de argumentos usando `args(funcion)`

### Funciones para explorar funciones
```{r eval=FALSE}
help(function)
?function
args(function)
```

### Funciones para trabajar con vectores
```{r}
x <- c(31, 4, 92, 15, 65)
max(x)
min(x)
which.max(x)
which.min(x)
```

### Funciones para examinar objetos
```{r eval=FALSE}
str(objeto)
head(objeto-tipo-matriz)
View(objeto-tipo-matriz)
names(objeto)
length(objeto)
dim(objeto-tipo-matriz)
levels(factor)
```

### Otras Funciones

```{r eval=FALSE}
between(x, a, b) # equivalente a x >= a & x <= b
```

### Definicion de funciones

Notar que en este ejemplo, `s` y `n` son variables locales, y `s/n` es el valor de retorno
```{r eval=FALSE}
avg <- function(x) {
  s <- sum(x) 
  n <- length(x)
  s/n
}
```

Ejemplo con argumentos multiples. Aqui el segundo argumento es opcional, es decir toma el valor `TRUE` por defecto.
```{r eval=FALSE}
avg <- function(x, arithmetic=TRUE) {
  n <- length(x)
  ifelse(arithmetic, sum(x)/n, prod(x)^(1/n))
}
```



## Tipos de Datos

|                 Ejemplo |   class(a) |
| -----------------------:|:-----------|
|                    `1L` |   integer  |
|                    `8`  |   numeric  |
|                   `"8"` |      char  |
|                  `TRUE` |   logical  |
|                `c(8,9)` |    vector  |
|  `factor(LETTERS[1:5])` |   factors  |
| `list(name="Juan",...)` |     lists  |
|      `matrix(1:8, 2,4)` |     matrix |
|       `data(gapminder)` | data.frame |
               


## Vectors

```{r}
x <- c(404, 500, 501)
class(x)

codes <- c(italy=380, canada=124, egypt=818)
str(codes)

codes[2]
codes[c(1,3)]
codes[1:2]
codes["canada"]
codes[c("egypt","italy")]
names(codes)
length(codes)
```

se pueden asignar nombres a un vector usando la funcion names
```{r} 
codes <- c(380, 124, 818)
country <- c("italy", "canada", "egypt")
names(codes) <- country
str(codes)
```



## Factors
```{r}
class(murders$region)
levels(murders$region)
length(murders$region)
table(murders$region)
```

Por defecto los niveles se ordenan alfabeticamente, pero se pueden reordenar usando la funcion `reorder`, la cual en este ejemplo hace lo mismo que `rank` pero al revez.

```{r}
letras <- factor(LETTERS[1:5])
levels(letras)
numeros <- c(3, 4, 5, 2, 1)
letras <- reorder(letras, numeros)
levels(letras)
```

Reordenar factor por una columna
```{r}
region <- murders$region
value <- murders$total
region <- reorder(region, value, FUN = sum)
levels(region)
```



## Lists
```{r}
record <- list(name="John", student_id=8, grades=c(94,24,64), final="A")
record$student_id
record[["student_id"]]
```

Tambien pueden haber listas con variables sin nombre. en cuyo caso no se puede utilizar `$` para acceder.

```{r}
record <- list("Juan", 8)
record[[1]]
```



## Matrix
Las entradas de una matriz deben ser todas del mismo tipo.
```{r}
mat <- matrix(LETTERS[1:12], 4, 3)
mat[2, 3]
mat[2, ]
mat[ ,3]
mat[, 2:3]
mat[1:2, 2:3]
as.data.frame(mat)
```



## DataFrames
```
View(dataframe)
```


## Secuencias

Generador de Secuencias (funcion y operador)
```{r}
1:5 # integer
seq(1,10,2) # integer
seq(1,4,0.5) # numeric
```



## Conversiones
```{r eval=FALSE}
as.integer
as.character
as.numeric
as_tibble # convierte data.frame en tibble
```



## Sorting (sort, order, rank)

Ordenando con `sort`
```{r}
x <- c(31, 4, 15, 92, 65)
sort(x)
```

Ordenando con `order`
```{r eval=FALSE}
chars <- c("a", "c", "e", "b", "d")
idx <- order(chars) #  1   4   2   5   3
chars[idx]          # "a" "b" "c" "d" "e"
```

### Comparacion de Funciones de Ordenacion

Dado el vector desordenado: `x  <- c(31, 4, 15, 92, 65)`

| funcion    |    valor retorno | Descripcion                              |
| ---------: | ---------------: | ---------------------------------------- |
|   `str(x)` | `31  4 15 92 65` |                                          |
|  `sort(x)` | ` 4 15 31 65 92` | los valores ordenados                    |
| `order(x)` | ` 2  3  1  5  4` | las posiciones de los elementos en orden |
|  `rank(x)` | ` 3  1  2  5  4` | el ranking del elemento en cada posicion |



## Indexing

### Which, Match, %in%

```{r eval=FALSE}
ind <- which(murders$state == "California")
ind <- match(c("New York", "Florida", "Texas"), murders$state)
c("Boston", "Dakota", "Florida") %in% murders$state # FALSE FALSE TRUE
```

```{r eval=FALSE}
states <- c("Florida", "Texas")

# Son equivalentes:
match(states, murders$state)
which(murders$state %in% states)
```

### Indexacion con logicals
```{r eval=FALSE}
murder_rate <- murders$total / murders$population * 1e5
```

Equivalentes pero distintos
```{r eval=FALSE}
# retorna vector logico del mismo tamaño que murder_rate
ind <- murder_rate < 0.71 
murders$state[ind]

# retorna vector solamente con los indices que satisfacen
ind <- which(murder_rate < 1)
murders$state[ind]
```





# Graficos Basicos
[📖](https://rafalab.dfci.harvard.edu/dslibro/r-basics.html#gráficos-básicos)

### Diagrama de Dispersion
```{r fig.width=5}
x <- murders$population / 10^6
y <- murders$total
plot(x, y)
```

Sintaxis abreviada con `with`
```{r eval=FALSE}
with(murders, plot(population, total))
```

### Histograma
```{r fig.width=5}
with(murders, hist(total / population * 1e5))
```

```{r echo=FALSE}
# TODO: Faltan incluir: `Image` y `Boxplot`
```


# Conceptos Basicos de Programación
[📖](https://rafalab.dfci.harvard.edu/dslibro/conceptos-básicos-de-programación)

### Expresiones Condicionales
```{r eval=FALSE}
if (condicion-logica) {
  # se ejecuta si condicion-logica es TRUE
} else {
  # se ejecuta si condicion-logica es FALSE
}
```

Tambien existe la version funcion: `ifelse(num > 0, 1/num, NA)`

```{r}
z <- c(TRUE, TRUE, FALSE)
any(z)
all(z)
```


### Bucles

```{r}
for (i in 1:5) { print(i) }
```





# TidyVerse
[📖](https://rafalab.dfci.harvard.edu/dslibro/tidiverse.html)



## Manipulacion de Data Frames con paquete `dplyr`

Observar que todas las funciones de `dplyr` agregan la funcionalidad de `with`.
```{r}
# Agregar columnas
newTable <- mutate(murders, rate = total / population * 1e6)

# Crear subconjuntos
filter(newTable, rate <= 3.71)

# Seleccionar columnas
newTable <- select(newTable, state, region, rate)
```



## Pipe
Concatena (canaliza) llamadas de funciones donde el primer argumento de la siguiente es el valor de retorno de la anterior
```{r}
# Equivalente a log2(sqrt(16))
16 |> sqrt() |> log(base=2)

newTable |> select(state, region, rate) |> filter(rate <= 3.71)
```
Por defecto el pipe canaliza hacia el primer argumento, pero podemos usar el marcador de posicion `_` para pasar el parametro en otra posicion. Los siguientes ejemplos son equivalentes:
```{r}
log(8, base = 2)
2 |> log(8, base =_)
```



## Summarize
Calcula y despliega estadisticas de resumen de datos.

```{r}
heights |> filter(sex == "Female") |> summarize(promedio=mean(height), ds=sd(height))
```

## Quantile
Retorna los cuartiles del vector proporcionado como parametro. Es decir los percentiles 0, 25, 50, 75 y 100.
```{r}
quantile(heights$height)
```

Opcionalmente pueden filtrarse a los cuartiles que nos interesan, por ejemplo, si queremos obtener unicamente el minimo, maximo y mediana:
```{r}
quantile(heights$height, c(0, 0.5, 1))
```



## Group_by
Por ejemplo, podriamos calcular el promedio y desviacion standard para las alturas de hombres y mujeres por separado.
```{r}
heights |> group_by(sex)
```

El valor retornado por `group_by` ya no es un `data.frame` sino un `grouped by data frame`. Es decir muchas tablas agrupadas. Las funciones de `dplyr` ahora se comportan de manera diferente. Es decir se aplicaran a cada grupo por separado.

```{r}
heights |> group_by(sex) |> summarize(promedio=mean(height), desviacion=sd(height))
```



# Pull
Todas las funciones canalizadas de `dplyr` retornan un `data.frame`, incluso las que retornan numeros como `summarize`. Si queremos acceder directamente al valor de retorno usamos `pull`. Por ej:
```{r}
class (
  murders |> summarize(rate = sum(total) / sum(population) * 1e6)
)

class (
  murders |> summarize(rate = sum(total) / sum(population) * 1e6) |> pull(rate)
)
```



## Arrange
```{r}
murders |> arrange(population) |> head()
```

Por defecto ordena de manera ascendente, se puede usar `desc(population)` para ordenarlo de manera descendente. Tambien se puede ordenar por varias columnas a la vez.

```{r eval=FALSE}
murders |> arrange(desc(total), population) |> head()
```



## Top_n
El ejemplo anterior puede reducirse un poco usando `top_n`, que es especifica para esa funcionalidad. Pero tener en cuenta que no produce resultados ordenados.
```{r}
murders |> top_n(5, total)
```



## Tibbles

```{r}
tibble(
  names = c("Juan", "Pepe", "Lola"),
  parcial1 = c(95, 12, 98),
  parcial2 = c(1, 90, 28)
)
```

Los tibbles son una version mas moderna del `data.frame` y son el formato preferido por tidyverse. Las funciones que producen un `data.frame` desde cero, devuelven un tibble. Por coherencia, los verbos `select`, `filter`, `mutate` y `arrange` preservan la clase del input. 

- los tibbles se ven mejor en la consola
- Los subconjuntos de tibbles son tibbles
- Acceder a una columna inexistente resulta en un warning, mientras que en un `data.frame` resulta en un `NULL`
- Las entradas de un tibble pueden ser objetos mas complejos como listas o funciones
- los tibbles se pueden agrupar con `group_by`





# Importando Datos
[📖](https://rafalab.dfci.harvard.edu/dslibro/importing-data.html)


Copia un archivo de datos de paquetes de R hacia el directorio de trabajo
```{r eval=FALSE}
filename <- "murders.csv"
dir <- system.file("extdata", package="dslabs")
fullpath <- file.path(dir, filename)
file.copy(fullpath, "murders.csv")
```

El paquete base R provee: `read.table`, `read.csv`, `read.delim`.

Funciones del paquete `readr` para leer archivos de texto: `read_table`, `read_csv`, `read_csv2`, `read_tsv`, `read_delim`. Estos archivos reciben como parametro tanto el nombre de un archivo en el sistema de archivos como una URL. En caso de querer descargar un archivo desde una URL, se puede usar `download.file(url, "nombre_archivo.csv")`.

Para saber que hay adentro del archivo podriamos usar: `read_lines("murders.csv", n_max=3)`.

El paquete `readxl` tiene funciones para leer libros de Microsoft Excel: `read_excel`, `read_xls`, `read_xlsx`. Por defecto leen la primer hoja del archivo, pero se puede pasar el nombre de la hoja a estas funciones, y se puede usar la funcion `excel_sheets` para leer los nombres de las hojas del archivo.




# dplyr::ggplot2
[📖](https://rafalab.dfci.harvard.edu/dslibro/ggplot2.html)

Existen muchos paquetes para hacer graficos (ver `grid` y `lattice`). En este curso usamos `ggplot2` porque construye los graficos en componentes, de manera que es facil para principiantes.

Trabaja exclusivamente con datos en formato `tidy` (filas=observaciones, columnas=variables)

En ggplot, los graficos estan definidos en capas. Las capas pueden definir geometrías, calcular estadísticas de resúmen, definir escalas, definir aspectos estéticos, etc. Para agregar capas usamos `+`

El primer paso es definir un objeto ggplot y pasarle los datos
```{r eval=FALSE}
ggplot(data = murders)
```

Si no se asigna el valor de retorno a nada, entonces se imprime, pero podriamos asignarlo a una variable y luego imprimir el grafico con `print()`
