---
title: "Resumen de R para el Curso de Estadistica Descriptiva 2025"
output:
  html_notebook:
    css: "styles.css"
  
---

## Render y Preview de Notebooks

Existe la opcion de previsualizar en panel "viewer" de RStudio o en una ventana separada. Buscar en:
```
Tools -> Global Options -> R Markdown -> Show Output Preview In
```

| Atajos de Teclado                          |             |
|:-------------------------------------------|-------------|
| Ejecutar el chunk en el que esta el cursor | `⌘ + ⇧ + ⏎` |
| Agregar un nuevo chunk de R                | `⌘ + ⌥ + i` |
| Previsualizar                              | `⌘ + ⇧ + k` |


[Cheatsheet de R Notebooks](https://posit.co/blog/the-r-markdown-cheat-sheet/)


## Consola R Studio

valor de retorno del ultimo comando ejecutado
`.Last.value`

| Atajos de Teclado                       |             |
|:----------------------------------------|-------------|
| Ejecutar linea en la que esta el cursor | `⌘ + ⏎`     |
| Ejecutar todo el script                 | `⌘ + ⇧ + ⏎` |
| Ejecutar todo el script sin eco         | `⌘ + ⇧ + s` |



## Paquetes
```{r eval=FALSE}
install.packages("uno")
install.packages(c("uno","dos"))
library(uno)
```

## Funciones
```{r eval=FALSE}
help(function)
?function
args(function)
```

## Tipos de Datos
| Ejemplo |   class(a) |
| -------:|-----------:|
|      1L |   integer  |
|      8  |   numeric  |
|     "8" |      char  |
|    TRUE |   logical  |
|  c(8,9) |    vector  |
|         |   factors  |
|         |     lists  |
|         |     matrix |
|         | data.frame |
               

## Vectors
```{r}
codes <- c(404, 500, 501)
codes <- c(italy=380, canada=124, egypt=818)
codes[2]
codes[c(1,3)]
codes[1:2]
codes["canada"]
codes[c("egypt","italy")]
names(codes)
length(codes)
```

se pueden asignar nombres a un vector usando la funcion names
```{r eval=FALSE} 
codes<-c(380,124,818)
country<-c("italy","canada","egypt")
names(codes)<-country
```


## Factors
```{r}
class(murders$region)
levels(murders$region)
length(murders$region)
table(murders$region
```

Reordenar factor por una columna
```{r}
region <- murders$region
value <- murders$total
region <- reorder(region, value, FUN = sum)
levels(region)
```


## Lists
```{r}
record <- list(name="John", student_id=123, grades=c(94,24,64), final="A")
record$student_id
record[["student_id"]]
```


## Matrix
```{r}
mat <- matrix(1:12, 4, 3)
mat[2, 3]
mat[2, ]
mat[ ,3]
mat[, 2:3]
mat[1:2, 2:3]
as.data.frame(mat)
```

## DataFrames
```
View(dataframe)
```

## Secuencias

Generador de Secuencias (funcion y operador)
```{r}
1:5
seq(1,10,2)
```

## Conversiones
```{r eval=FALSE}
as.integer
as.character
as.numeric
```

## Sorting (sort, order, rank)

Ordenando con `sort`
```{r}
x <- c(31, 4, 15, 92, 65)
sort(x)
```


Ordenando con `order`
```{r eval=FALSE}
chars <- c("a", "c", "e", "b", "d")
idx <- order(chars) #  1   4   2   5   3
chars[idx]          # "a" "b" "c" "d" "e"
```


### Comparacion de Funciones de Ordenacion

Dado el vector desordenado: `x  <- c(31, 4, 15, 92, 65)`

| funcion    |   valor retorno | Descripcion |
| ---------: | --------------: | ------------|
|   `str(x)` | `31 4 15 92 65` |             |
|  `sort(x)` | `4 15 31 65 92` | los valores ordenados                    |
| `order(x)` | `2  3  1  5  4` | las posiciones de los elementos en orden |
|  `rank(x)` | `3  1  2  5  4` | el ranking del elemento en cada posicion |


## Funciones Utiles
```{r}
x <- c(31, 4, 92, 15, 65)
max(x)
min(x)
which.max(x)
which.min(x)
```


## Indexing

### Which, Match, %in%

```{r eval=FALSE}
ind <- which(murders$state == "California")
ind <- match(c("New York", "Florida", "Texas"), murders$state)
c("Boston", "Dakota", "Florida") %in% murders$state # FALSE FALSE TRUE
```

```{r eval=FALSE}
states <- c("Florida", "Texas")

# Son equivalentes:
match(states, murders$state)
which(murders$state %in% states)
```

### Indexacion con logicals
```
murder_rate <- murders$total / murders$population * 1e5
```

Equivalentes pero distintos
```{r}
# retorna vector logico del mismo tamaño que murder_rate
ind <- murder_rate < 0.71 
murders$state[ind]

# retorna vector solamente con los indices que satisfacen
ind <- which(murder_rate < 1)
murders$state[ind]
```



